【裁判字號】    98,台上,4342
【裁判日期】    980730
【裁判案由】    殺人
【裁判全文】
最高法院刑事判決            九十八年度台上字第四三四二號
上  訴  人  甲○○
                    巷3弄8號（
選任辯護人  江燕鴻律師
上列上訴人因殺人案件，不服台灣高等法院台中分院中華民國九
十八年六月十日第二審判決（九十八年度上重訴字第二一號，起
訴案號：台灣台中地方法院檢察署九十七年度偵字第二二六一四
號），提起上訴，本院判決如下：
    主  文
上訴駁回。
    理  由
本件原判決認定上訴人甲○○係年滿二十歲之成年人，於民國九
十六年九月間，經由電腦網路結識十二歲以上、未滿十八歲之女
性少年吳○○（八十年十月間出生，真實姓名、年籍均詳卷，下
稱吳女），並進而交往成為男女朋友，嗣於九十七年八月底，吳
女以雙方個性不合為由提出分手，惟上訴人不願放手，遂於同年
九月二十日中午，撥打電話與在北部就學之吳女，要求吳女南下
至其位於台中縣霧峰鄉○○村○○街一０二巷三弄八號住處，將
分手原因說清楚，並利用其年幼之子在電話中邀約吳女南下台中
一起出遊，使吳女一時心軟，搭乘客運於當日下午三時三十分許
，到達台中市火車站，旋由上訴人騎乘機車搭載吳女前往上址住
處。其間，上訴人於同晚，帶同吳女外出用餐，並於翌日（即同
年月二十一日）凌晨，偕同吳女前往台中朝陽技術學院後山觀看
夜景，然因吳女仍執意分手，並表明已另有交往中之男友以致兩
人發生口角，雙方談判不得結果，上訴人乃於同日凌晨三時許，
騎乘機車搭載吳女返回上開住處三樓房間休息。爾後，於同日上
午十時許，在該住處三樓房間內，上訴人復再次因吳女另行結新
歡一事發生嚴重口角，不甘吳女移情別戀，醋勁大發而甚感惱怒
，且怒不可遏，明知頸部係人體之脆弱部位，如以雙手使勁緊勒
他人之頸部，將使人死亡，竟基於殺害吳女之故意，以右手手肘
自後勒住坐在床邊之吳女之脖子，再以左手手臂交叉相扣後，使
勁猛然勒緊，且不顧吳女之掙扎，仍持續相當時間繼續以雙手用
力緊勒吳女頸部，直至吳女之身體未有動靜始罷手之方式，使吳
女因頸部遭外力壓迫而有上左側頸總動脈三〤三公分瘀腫、上右
側頸總動脈二〤三公分瘀腫，造成「兩側頸總動脈壓迫性阻塞」
（因頸總動脈周圍有頸動脈竇，內有「重覺受器Barore－ceptor
」之頸動脈體，強力壓迫可併發心臟傳導束嚴重受阻，造成「心
因性猝死」）而死亡。上訴人見吳女已氣絕身亡，為免其殺人行
徑曝露，先於同日中午，撥打電話與吳女之同學吳○卉（真實姓
名詳卷），謊稱，其於前晚十二時許，已經送吳女至車站搭車北
上云云；又於同日中午十二時三十七分、下午三時二分許，以吳
女所持用門號０九二七×××二四八號手機，先後傳送簡訊至吳
女當時另行結交之男友鄭○中（真實姓名詳卷）所持用之門號０
九八０×××０六八號、０九二六×××九三七號，內容為「對
不起就當我們只是玩玩……我還是好愛他，請原諒我的貪玩……
東西我再拿給你，不要問我原因！謝謝你這些日子照顧」（其使
用吳女之手機及門號通訊，係出於為掩飾其殺害吳女犯行之意，
尚乏違反電信法第五十六條第一項罪嫌＜未據檢察官起訴＞之意
圖，下同），製造吳女欲與現任男友鄭○中分手之假象（鄭○中
因擔心吳女之安危，乃不斷撥打電話予吳女，惟均未獲接聽），
復於翌日（即同年月二十二日）上午十一時十三分許，以吳女所
持用門號０九二七×××二四八號手機，傳送簡訊至吳女之友人
吳○卉所持用門號０九三二×××一０三號手機，內容為「怎麼
辦……我好煩好亂，讓我冷靜一下，快沒電了！幫我說一下好嗎
，我會請假的！」；於同日上午十一時三十一分許，以鄭○中贈
與吳女門號０九八０×××０五八號之手機，傳送簡訊予鄭○中
所持用之門號０九八０×××０六八號，內容為「幹嘛？怕我不
還給你？我不想聽0K！我會還給你，不會亂打的。」；於同日下
午一時一分許，以吳女所持用門號０九二七×××二四八號，傳
送簡訊至吳○卉所持用門號０九三二×××一０三號之手機，內
容為「我現在只想好好睡一覺，對不起讓妳們擔心了，明天就回
去，愛你現在不要問我原因好嗎」，以製造吳女因感情困擾需要
處理，暫時無法回去，以掩人耳目；於同日下午五時四十四分許
，又自行至網咖，在無名小站之部落格張貼文章，抒發自己無法
挽回感情，想要輕生之念頭，且於同晚，吳○卉因看到其上開文
章撥打電話前來安慰，並表示吳女不見了之際，仍謊稱，吳女應
該在現任男友處，其會幫忙找云云。其間，因吳女之屍體已發出
惡臭，上訴人除以棉被蓋住吳女屍體、在房內噴灑香精、以布塞
住門縫，避免屍臭外逸之外，並自行書寫「裡面有人，勿開門」
之紙張告示，貼在房門外。迨至吳女於九十七年九月二十一日晚
上未返回學校宿舍，翌日又未到校上課，經校方通知吳女家屬後
，吳女之親友不斷撥打電話或傳送簡訊至吳女所持用門號０九二
七×××二四八號電話，上訴人自知紙包不住火，終於九十七年
九月二十三日下午二時三十二分許，再度以吳女持用門號０九二
七×××二四八號手機，傳送簡訊至吳○卉所持用門號０九三二
×××一０三號，內容為「接電話快點不要怕老師罵」，隨後復
自行撥打電話予吳○卉，告知吳○卉，其殺死吳女一事，吳○卉
得知後，旋即趕到學校教官室，向教官報告，適吳女之表姑黃○
娟（真實姓名詳卷）在場，乃要求吳○卉繼續以電話與上訴人保
持聯繫，並問出上訴人住處之地址（上訴人在電話中並無要求吳
○卉代其向警方表示自首之意），旋於同日下午三時五十一分許
，撥打一一０報警（報案內容為：黃小姐報案，其姪女吳女在台
中縣霧峰鄉○○街一０二巷三弄八號被男網友即上訴人殺害，請
派員處理等語），員警因而得悉上訴人之殺人犯行，而勤務指揮
中心接獲通報後，立即通知台中縣警察局霧峰分局指派林克強警
員等人前往上址處理。警方到達現場後，適遇上訴人不知情之胞
弟鄭明修自外返家，於警方告知其兄殺害吳女一事之後，經鄭明
修帶同警方至上訴人居住之三樓房間，並由鄭明修持螺絲起子撬
開門鎖後，於同日下午四時許，在上訴人住處房間內，發現吳女
之屍體後，上訴人始於同日下午四時十分許，前往台中縣警察局
霧峰分局吉峰派出所投案而自白殺人犯行。警方並在上址起獲扣
得寫有「裡面有人，勿開門」之告示紙一張、房間內之藍色床單
一件、上訴人使用之諾基亞廠牌行動電話一支（含000000
0000號門號卡一枚）、朝陽科技大學進修部第十二屆畢聯會
贈送之筆記本一本（內有其書寫與吳女之信函一件）、吳女所有
之易利信廠牌行動電話一支（含０九二七×××二四八號門號卡
一枚）、充電器一組及吳女之衣褲等物等情。係以上開事實，訊
據上訴人對於上網結交吳女，嗣因吳女提議分手，乃邀約吳女南
下台中談論，復因吳女另結交男友，無意重拾舊好，乃憤而勒斃
吳女，以及犯後虛以電話通聯、傳送簡訊偽裝及掩飾現場，最後
始將殺害吳女之情告知吳○卉等事實，坦承不諱，其中吳女死亡
原因一節，並經檢察官督同法醫師相驗、解剖及鑑定屬實，有相
驗筆錄、勘（相）驗筆錄法醫驗斷書、相驗屍體證明書、法醫鑑
定報告書各一份及相驗、解剖照片在卷可稽；又上訴人與吳女生
前交往、吳女死後，上訴人電話通聯、傳送簡訊偽裝及掩飾現場
各情，核與證人黃○娟、郭○伶、鄭○中、高○竹、徐○君、宋
○萱、吳○卉、鄭○中、鄭明修證述吻合，且有檢察官履勘現場
筆錄、台中縣警察局霧峰分局現場勘察報告、刑案現場初步紀錄
表、無名小站部落格網頁列印資料、電話使用人資料、通聯紀錄
、通聯調閱查詢單、現場照片二十張、行動電話螢幕內容照片四
十九張，在卷可稽，復有張貼在房門上之告示紙一張、房間內之
藍色床單一件、上訴人使用之諾基亞廠牌行動電話一支（含00
00000000號門號卡一枚）、朝陽科技大學進修部第十二
屆畢聯會贈送之筆記本一本（內有其書寫與被害人吳女之信函一
件）、吳女所有之易利信廠牌行動電話一支（含０九二七×××
二四八號門號卡一枚）、充電器一組及吳女之衣褲等物，扣案可
資佐證，即上訴人之自白核與事實相符。又以，頸部係人體脆弱
之部位，以雙手用力緊勒他人之頸部，將使人死亡，此乃眾所周
知之常識，上訴人明知如此，仍以右手手肘自後勒住坐在床邊之
吳女之脖子，再以左手手臂交叉相扣後使力猛然勒緊，且不顧吳
女之掙扎，仍持續相當時間繼續以雙手用力勒緊吳女頸部，直至
吳女毫無動靜始罷手，使吳女因頸部遭外力壓迫，造成「兩側頸
總動脈壓迫性阻塞」死亡，憑而認定上訴人主觀上確有殺死吳女
之故意。至於本件是否構成自首一節，認本件上訴人係於其殺人
犯行為警發覺後，始前至警局投案自白犯行，在上訴人到派出所
自白犯罪之前，警方已接獲黃○娟報案，發覺本件犯罪並且到現
場查獲屍體等情，已據證人即承辦員警林克強於第一審審理時到
庭結證明確，並明白指出相驗卷內之初步調查報告暨報驗書所載
「被告（即上訴人）於四點十分到吉峰派出所自首」等語，係指
「投案」之意思，並非「自首」，屬「誤載」，並有職務報告書
二份、台中縣警察局霧峰分局處理相驗案件初步調查報告暨報驗
書、台中縣警察局勤務指揮中心受理一一０報案紀錄單、員警工
作紀錄簿各一份在卷可憑。另上訴人撥打電話告知吳○卉，謂其
殺害吳女之際，並未要求吳○卉代其向警方自首，且在上訴人仍
與吳○卉通話中、尚未到達派出所投案之前，吳女之親屬已向警
方報案，警方並已先行找到吳女之屍體等情，業據證人吳○卉於
第一審審理時證述明確，況上訴人於案件起訴移審訊問時自承：
「吳○卉與我通話期間中，警察已經先到我的住處發現屍體了，
因為我去警局的時候，……我一告訴警察說我殺了我女友，警察
就問我說是否在德維街。」等語，認本件與刑法第六十二條所定
，對於未發覺之罪自首而受裁判之要件不符。上訴人就已為有偵
查犯罪職權之機關或個人發覺，其投案陳述自己犯罪之事實，祇
可謂為自白。上訴人及指定辯護人在原審所為自首之主張，自非
可取。而上訴人及指定辯護人於第一審準備程序聲請傳喚證人林
珊如，待證委託自首之事實一節，上訴人已於同準備程序陳明，
「伊在電話中並未請託林珊如代其向警方自首」，因而說明該證
人已無傳喚調查之必要。並敘明：吳女之母親郭○伶（真實姓名
詳卷）於原審準備程序時，質疑吳女於案發當時曾遭上訴人強制
性交一節，經內政部警政署刑事警察局鑑驗結果，吳女之網襪固
檢出上訴人之精液，上訴人在第一審自承基於吳女同意，與吳女
發生性行為，然衡之吳女與上訴人原為男女朋友關係，復據證人
鄭○中於偵查中所證，吳女前去台中往晤上訴人之情，吳女曾以
電話告知，並稱「……甲○○用自己的生命威脅吳女，而且我跟
她的事情，甲○○已經知道了，我問吳女在哪裡，她說她在樓梯
間，甲○○在睡覺……她說甲○○應該不會對她怎樣」等語，吳
女並未透露有何強制性交之事實，且相驗及由法醫解剖結果，吳
女除頸部有因外力壓迫之上左側頸總動脈三〤三公分瘀腫、上右
側頸總動脈二〤三公分瘀腫外，其餘於身體、四肢各處，並無外
傷或可觀察異常之處，是以，尚不堪認上訴人對吳女另有強制性
交之犯行。原判決據以論上訴人係犯刑法第二百七十一條殺人罪
，惟上訴人係六十九年四月二十日出生，有其年籍資料在卷可稽
，於本件行為時為年滿二十歲之成年人，而被害人吳女則係八十
年十月間出生，為十二歲以上、未滿十八歲之少年，上訴人對於
少年犯殺人罪，依兒童及少年福利法第七十條第一項前段規定加
重其刑，並敘明刑法第二百七十一條第一項殺人罪之法定本刑為
死刑、無期徒刑部分，依法不得加重，僅就法定刑之有期徒刑部
分加重之，另指出，起訴事實已載明上訴人殺害吳女，雖起訴法
條漏引兒童及少年福利法第七十條第一項前段之規定，不影響起
訴效力。認第一審以上訴人罪證明確，適用刑法第二百七十一條
第一項、兒童及少年福利法第七十條第一項前段，論上訴人以成
年人對少年犯殺人罪，並審酌其素行，已將屬三十而立之年之智
識程度、未思理性處理感情問題、僅因一己自私之愛戀，竟對其
所聲稱深愛之吳女犯下殺人重罪之犯罪動機、目的，及以兩手臂
交叉相扣，使勁猛然勒斃吳女，手法殘忍，泯滅人性，視人命為
無物，造成吳女斷送美好前程之無可彌補後果，且使吳女家屬承
受天人永隔之椎心之痛、對社會治安、人群道義所生之危害甚鉅
，又未對吳女家屬為任何賠償，惡性深重等情狀，認若以一般之
監獄短期教化顯不足以改變其惡性，爰量處無期徒刑，並依刑法
第三十七條第一項之規定宣告褫奪公權終身，又說明扣案之物，
均非上訴人供犯本罪所用之物，且非屬違禁物，不符沒收之要件
，故不宣告沒收，尚無違誤，因而維持第一審量處上訴人無期徒
刑、褫奪公權終身之判決，而駁回上訴人在第二審之上訴。經核
原判決駁回上訴人在第二審之上訴，已詳其所憑之證據及認定
之理由；所為論復與卷內證據資料悉相符合，認事用法俱無違
背法令，應予維持。本件上訴人上訴意旨，所為自首之主張，重
為事實上之爭執，另就事實與理由文字之敘述，所為細節上之爭
議，及就量刑理由之論述，所作空泛解讀等語，指摘原判決違背
法令，不能認為有理由，應予駁回。
據上論結，應依刑事訴訟法第三百九十六條第一項，判決如主文
。
中    華    民    國  九十八  年    七    月   三十   日
                      最高法院刑事第五庭
                          審判長法官  陳  正  庸
                                法官  賴  忠  星
                                法官  林  秀  夫
                                法官  宋      祺
                                法官  陳  祐  治
      本件正本證明與原本無異
                                      書  記  官
中    華    民    國  九十八  年    八    月    五    日
                                                      K
附錄法條：
刑法第二百七十一條
殺人者，處死刑、無期徒刑或十年以上有期徒刑。
前項之未遂犯罰之。
預備犯第一項之罪者，處二年以下有期徒刑。


司法院資訊處製作；財團法人民間司法改革基金會備份。
